臺灣高等法院刑事判決　　　　　　　　96年度上訴字第3471號
　　上　訴　人　臺灣士林地方法院檢察署檢察官
　　上　訴　人
　　即　被　告　甲○○
　　選任辯護人　謝宗翰　律師
上列上訴人因違反商業會計法等案件，不服臺灣士林地方法院93
年度訴字第29號，中華民國96年4月30日第一審判決（起訴案號
臺灣士林地方法院檢察署91年度偵字第9335號），提起上訴，判
決如下：
    主 　　 文
原判決撤銷。
甲○○共同商業負責人，以明知為不實之事項，而填製會計憑證
，處有期徒刑貳年。
    事　　　實
附件原審判決書記載的事實，除補充更正原判決第2頁第12行，
與被告具有共同正犯關係之人並有陳建豪（Andrew陳）之外，其
餘與本院認定的犯罪事實相同，茲引用之。
    理 　　 由
壹、引用原判決書理由欄記載的證據及理由。
貳、被告及辯護人對於卷證的證據能力，均不爭執。
參、被告矢口否認犯行，上訴意旨略以：
一、被告曾於1998年出售開曼匯豐公司股份344900股予方滿階，
    雙方並於1999年12月2日簽署書面買賣契約。
二、開曼匯豐公司於2000年9月因執行員工購股專案，確曾擬向
    方滿階購股，並曾委由香港商麥哲倫公司向方滿階購買上述
    曼匯豐公司股份344900股。
三、麥哲倫公司最終未能與方滿階成交，開曼匯豐公司因而向麥
    哲倫公司取回原用以支付方滿階股款的14張支票。因此，開
    曼匯豐公司財務部承辦人ANDREW陳（陳建豪）於PAYMENT
    REQUEST FORM請款單上記載「cancel the old 14 checks」
    ，註銷原所簽發的14張支票。
四、之後開曼匯豐公司即直接與方滿階協議購買開曼匯豐公司股
    份344900股。雙方於2000年12月間，達成以每股1美元的價
    格成交，方滿階並親自將前述股票及過戶同意書交付開曼匯
    豐公司。
    因開曼匯豐公司財務部承辦人陳建豪漏未於請款單註記簽發
    2張新支票的受款人為「方滿階」，以致公司簽發2張新支票
    時，誤以為受款人與註銷的14張支票的受款人相同均為「麥
    哲倫公司」。
五、被告從未主張開曼匯豐公司與麥哲倫公司曾於2000年12 月
    間簽署服務合約；被告更從未表示支付方滿階購股價款的2
    張支票是開曼匯豐公司應支付予麥哲倫公司的顧問服務費。
    被告始終主張支付方滿階的購股價款新台幣1138萬1700元，
    與西元2000年12月服務合約上記載應支付予麥哲倫公司美金
    344900元的顧問服務費並無關連。
六、證人趙堅白、張惠貞所為證言均為憑空臆測之詞；證人丙○○對於開曼匯豐公司擬向方滿階購買344900股份知之甚明，
    而竟於原審證稱完全不知開曼匯豐公司擬間接或直接向方滿
    階購股等語，所言不實。
七、本案344900股的股份目前登記於麥哲倫公司名下，唯一合理
    解釋應是開曼匯豐公司財務部於取得方滿階交付的股票後，
    再行信託或委託登記予麥哲倫公司等語。
肆、被告如上辯解，已經原判決審認不可採信並詳細論駁。就上
    訴意旨，補充判決理由如下：
一、本案源起於被告以新台幣400萬元作價，出售其名下開曼匯
    豐公司股份344900股予方滿階；而發展的結果，上述股份以
    每股美金1元，即總價新台幣1138萬1700元的價格售出的款
    額則是經由被告使開曼匯豐公司不知情的會計人員開具發票
    人「匯豐電腦科技股份有限公司」、支票號碼分別為
    Z0000000及Z0000000、發票日均為89年12月17日、受款人均
    為「麥哲倫公司（嗣後分別直接修改為「不記名」及「方滿
    階」）」、金額分別為新台幣400萬元及738萬1700元的支票
    2張支付；經兌領，被告甲○○與方滿階各分得新台幣499
    萬7000元、638萬4700元。
    以上，以及本案344900股的股份於獲案時仍登記於麥哲倫公
    司名下等確定的事實並無爭議。
    因此，被告前述一至三與七的辯解，即無須再重覆論述。
二、證人趙堅白、張惠貞與丙○○均於原審具結立證，所為陳述
    並無證據足證與事實不符。被告對於以上證言不實的辯解，
    不能採信。
三、不論被告使開曼匯豐公司不知情的會計人員開具的前述已遭
    兌領的支票2張，究是用以支付麥哲倫公司的服務費用或支
    付方滿階的購股價款，均只是被告持以辯解的事由；而不論
    前述2張支票的用途如何，重點在於開曼匯豐公司應支出此
    筆款額的依據何在？
    經審理，認定是被告等所為有損開曼匯豐公司利益的不法行
    為。
（一）關於用以支付麥哲倫公司服務費用的說詞，已經原判決詳
      細論述認定不能採信。
（二）被告於本院主張是支付方滿階的購股價款。即應審酌開曼
      匯豐公司是否因購買方滿階前述股份而具有給付價金的義
      務。
    經查，開曼匯豐公司並無支付前述2張支票款額的義務：
１、證人即前台灣匯豐董事長丙○○結證：「台灣匯豐、開曼匯
    豐2家公司從來沒有買入這些股票。」、「我有問其他董事
    ，其他董事向我說開曼公司開會根本沒有談到買股票的事情
    。」、「何以匯豐公司支付方滿階股款我們也不知道。」（
    原審卷一95、97；原審卷0000-000）。
    應認開曼匯豐公司並無向方滿階購股的決議與事實。
２、本案及至本院言詞辯論終結，卷證均查無開曼匯豐公司曾經
    董事會決議向方滿階購股的書面決議。
    被告雖於刑事上訴理由2狀檢附「上證7號」辯白：開曼匯豐
    公司曾經董事會討論通過，並基於代表人丙○○的購股建議
    ，而向方滿階洽購前述股票等語（前述理由2狀第3頁）。
    經查，被告所稱的「上證7號」只是「開會通知」，與「會
    議決議紀錄」絕對是不相同的書面文件；且會議議程中僅有
    「員工配股計劃」並無「開曼匯豐公司向方滿階購股」的議
    程。
    若有「開曼匯豐公司向方滿階購股」的會議決議，此等有利
    於被告的關鍵性文書，被告斷無僅提出不具證明力的「開會
    通知」之理。
    證實丙○○所證：開曼匯豐公司並無向方滿階購股的決議等
    語，可信為真實。
３、前述2張支票開票時，因未檢附佐證文件，會計帳上是作「
    暫付款」，意即等到有合理的交易內容才會將暫付款轉成適
    當科目；而此2張支票並未取得交易憑證。
    已經證人即匯豐公司財務協理趙堅白明確結證（原審13-15
    、19-23 ）。
    而上述2張支票簽發的會計出納流程，並未附交易憑證，無
    法證明被告所辯：是用以支付向方滿階購股的價款等語的真
    實性，並經證人即開曼匯豐公司會計部協理張方鳴、出納余
    淑慧及當時被告的秘書乙○○，分別於偵查或本院明確結證
    ：「不知請款單上註記的『other』是何意。」、「根據
    payment請款單，無法從payment上看出支票用途。」、「2
    張支票上的payment的付款原因只勾『other』，是掛總經理
    室（即被告）的帳。」（偵卷207、222；本院96年12月12日
    審判筆錄第3頁）。
４、被告辯稱，開曼匯豐公司財務部承辦人Andrew陳（陳建豪）
    於PAYMENT REQUEST FORM請款單上記載「cancel the old
    14 checks」，是原擬透過麥哲倫公司向方滿階購股所簽發
    的14張價款支票；嗣因麥哲倫公司向方滿階購股的計劃未能
    達成協議而註銷前述14張指名「麥哲倫公司」的支票。
    則上述（麥哲倫公司）契約成立與否尚無定論即開立的14張
    支票，其簽發、註銷，既均清楚載明事由，無論會計、出納
    甚至秘書均能瞭解因何事開票給何人、欲註銷前所開立的何
    等支票；而竟對於為給付所謂「開曼匯豐公司向方滿階股購
    價款」，並且已經提領兌現的2張鉅額支票，卻只於事由欄
    記載「other」，未明確載明付款事由，致令被告的秘書乙○○「不知『other』的意思為何。」（偵卷207）；出納余
    淑慧、會計部協理張方鳴也結證：「無法從payment請款單
    上看出（2張）支票用途。」、「2張支票上的payment的付
    款原因只勾『other』。」（偵卷222）。
    因此，被告辯稱，前述2張支票是開曼匯豐公司用以支付公
    司向方滿階購股價款等語，顯然有違常理且不可採信。
５、證人乙○○雖於本院結證：被告甲○○曾請證人聯繫方滿階
    ，請方滿階帶股票到開曼匯豐公司等語（本院96年12月12日
    審判筆錄第5頁）；但如上證言，至多只能證明方滿階交付
    股票的地點在開曼匯豐公司，尚不足以證明開曼匯豐公司曾
    向方滿階購股的事實；況且證人方滿階於原審結證：「這些
    股票我從頭到尾都沒有看過。」、「我的認知股票的買主是
    麥哲倫公司。」（原審卷三25、31）。
    被告所為開曼匯豐公司向方滿階購股的辯解，顯然不可採信
  　。
四、Andrew陳（陳建豪）與被告、費南度‧班舒斯基具有共同正
    犯關係：
（一）證人丙○○結證：被告派陳建豪與方滿階洽談（偵卷19-
　　　21；原審140-143），核與方滿階的陳述相符（偵卷15-
　　　16、20-21、23-25）。
（二）證人乙○○結證：已遭兌領的2張支票請款單是財務部特
      助Andrew陳（陳建豪）寫的。陳建豪說要掛總經理辦公室
      的帳。當時我有問Andrew陳（陳建豪）這申請書要做什麼
      ，陳建豪說申請書備註欄上面有註明內容（其實只註記取
      消前所開立的14張支票，並未說明何以申請簽發此2張支
      票，並且申請事由是勾選「other」，已如前述），若被
      告甲○○不清楚可以去問陳建豪等語（偵卷207、本院96
      年12月12日審判筆錄第3頁）。
　　　可證陳建豪與被告等具有犯意聯絡且實際分擔執行行為。
五、開曼匯豐公司前述2張支票於89年12月18日經方滿階於中國
    農民銀行大同分行提示兌現之後，開曼匯豐公司隨即於90年
    間下市，已經被告於刑事補充理由狀一（六）陳明。
    被告甲○○所為犯行有損於開曼匯豐公司的利益至明。
六、被告對於本案簽發、兌領上述2張支票的犯罪事實經過並不
    爭執；被告指稱原判決第1頁事實欄一第4行，被告任職匯豐
    電訊股份有限公司總經理期間，應只至89年初止；被告於89
    年12月起擔任台灣匯豐公司董事長等情，既未提出證據佐證
    ，且與本案犯罪事實無關，並不影響被告犯行的認定，不須
    審酌。
    被告其餘辯解，均無礙於開曼匯豐公司並無支付本案2張支
    票款額的焦點事實的認定，無須一一論述。
伍、撤銷改判的理由
一、原判決已經審酌本案犯行所生損害高達新台幣上千萬元，嚴
    重損害公司利益等情，而量處有期徒刑2年（第15頁）。檢
    察官依告訴人的請求上訴意旨略以：「使得公司平白多支出
    高達1138萬元的鉅額款項，…僅量處有期徒刑2年，實有過
    輕之嫌。」等語，並無理由。
    被告提起上訴，否認犯罪，也無理由。
    但因原審漏未審酌前述四、Andrew陳（陳建豪）與被告、費
    南度‧班舒斯基的共同正犯關係，應予撤銷。
二、自為判決的論罪科刑理由
（一）被告所為，觸犯刑法第215條業務上文書登載不實罪、第
      342條第1項背信罪及修正前商業會計法第71條第1款罪。
（二）被告行為後，商業會計法第71條刑度已於95年5月24日修
      正公布施行，原刑度為5年以下有期徒刑、拘役或科或併
      科新台幣15萬元以下罰金；修正後刑度提高為5年以下有
      期徒刑、拘役或科或併科新台幣60萬元以下罰金。
      比較新舊法結果，以舊法即修正前規定對被告較為有利，
      自應適用修正前商業會計法第71條第1款。
（三）被告等利用不知情的公司會計人員依內容不實的業務上作
      成的請款書，進而將此不實事項填載於轉帳傳票會計憑證
      ，為間接正犯。
（四）被告與公司財務長美國人費南度．班舒斯基、美國籍
      Andrew陳（陳建豪）就前揭犯行，具有犯意聯絡、行為分
      擔，經比較新舊法，應依刑法第28條規定論以共同正犯。
（五）被告所犯上述3罪，因有方法目的牽連關係，應依修正前
      刑法第55條牽連犯規定，從一重罪，論以明知不實事項而
      填製會計憑證罪。
（六）審酌被告前無犯罪紀錄，有本院被告前案紀錄表可憑，素
      行良好，但被告身為公司總經理，綜攬公司經營事業，應
      為公司及股東謀求最大利潤，竟僅因為履行承諾離職人員
      當初進入公司之時認購被告名下公司股票的款額給付問題
      ，即合謀假藉名義，使公司損失高達新台幣上千萬元，被
      告並從中取得400餘萬元，嚴重損害公司利益，且犯後未
      有任何彌補損害的作為等一切情狀，認宜量處如主文所示
      刑罰。。
陸、原審認定併案部分與本案犯行不具修正前連續犯裁判上一罪
    關係，而退由檢察官另行依法處理，認事用法及量刑均無不
    當，應予維持。
　　台灣士林地方法院檢察署96年度偵字第6222號併案上訴意旨
　  ，為原判決第15頁退由檢察官另行依法處理的併案事實再併
    案上訴，已經原判決論述。
柒、適用法律
一、刑事訴訟法第369條第1項前段、第373條、第364條、第299
    條第1項前段。
二、刑法第2條第1項前段、第11條前段、第28條、第215條、第
    342條第1項；修正前第55條。
三、修正前商業會計法第71條第1款。
四、罰金罰鍰提高標準條例第1條前段。
本案經檢察官許仲瑩到庭執行職務。
中　　華　　民　　國　　96　　年　　12　　月　　31　　日
　　　　　　　　　刑事第六庭  審判長法　官  林堭儀
　　　　　　　　　　　　　　　　　  法　官  陳玉雲
　　　　　　　　　　　　　　　　　  法　官  郭豫珍
以上正本證明與原本無異。
如不服本判決，應於收受送達後十日內向本院提出上訴書狀，其
未敘述上訴之理由者並得於提起上訴後十日內向本院補提理由書
（均須按他造當事人之人數附繕本）。
                                    書記官  胡勤義
中　　華　　民　　國　　96　　年　　12　　月　　31　　日
附錄：本案論罪科刑法條全文
商業會計法第 71 條(修正前)
商業負責人、主辦及經辦會計人員或依法受託代他人處理會計事
務之人員有左列情事之一者，處五年以下有期徒刑、拘役或科或
併科新台幣十五萬元以下罰金：
一  以明知為不實之事項，而填製會計憑證或記入帳冊者。
二  故意使應保存之會計憑證、帳簿報表滅失毀損者。
三  意圖不法之利益而偽造、變造會計憑證、帳簿報表內容或撕
毀其頁數者。
四  故意遺漏會計事項不為記錄，致使財務報表發生不實之結果
者。
五  其他利用不正當方法，致使會計事項或財務報表發生不實之
結果者。
中華民國刑法第215條
（業務上文書登載不實罪）
從事業務之人，明知為不實之事項，而登載於其業務上作成之文
書，足以生損害於公眾或他人者，處3年以下有期徒刑、拘役或5
百元以下罰金。
中華民國刑法第342條
（背信罪）
為他人處理事務，意圖為自己或第三人不法之利益，或損害本人
之利益，而為違背其任務之行為，致生損害於本人之財產或其他
利益者，處5年以下有期徒刑、拘役或科或併科1千元以下罰金。
前項之未遂犯罰之。
